【裁判字號】    99,交聲,3371
【裁判日期】    991123
【裁判案由】    交管條例聲異
【裁判全文】
臺灣板橋地方法院刑事交通事件裁定
原處分機關  交通部公路總局臺北區監理所蘆洲監理站
異  議  人  許勝堯
即受處分人
送達代收人  邱聖偉
上列異議人即受處分人因違反道路交通管理處罰條例案件，不服
原處分機關於民國99年10月27日所為之裁決處分（裁決書案號：
北監蘆字第裁46-CO0000000號），聲明異議，本院裁定如下：
    主  文
原處分撤銷。
許勝堯汽車駕駛人，駕駛汽車經測試檢定酒精濃度超過規定標準
，吊扣普通重型機車駕駛執照貳年，並應接受道路交通安全講習
。
    理  由
一、原處分意旨略以：異議人即受處分人許勝堯於民國99年9 月
    24日凌晨1 時17分許，飲酒後騎乘車牌號碼J5J-366 號普通
    重型機車，行經臺北縣三重市○○○路87號前，經警檢測其
    呼氣酒精濃度達每公升0.74毫克，為警當場掣單舉發，嗣經
    原處分機關以異議人有「汽車駕駛人酒精濃度超過規定標準
    每公升0.55毫克以上」之違規行為，爰依道路交通管理處罰
    條例第35條第1 項第1 款及第24條第1 項第2 款之規定，裁
    處罰鍰新臺幣（下同）4 萬5,000 元、吊扣駕駛執照12個月
    ，並應施以道路交通安全講習等語。
二、聲明異議意旨略以：異議人本件酒後駕車行為，業經檢察官
    緩起訴處分命向國庫支付3 萬元處分金在案，然原處分機關
    仍就同一行為裁處罰鍰4 萬5,000 元，如此一罪兩罰結果，
    已造成異議人沉重之經濟負擔，為此提出聲明異議等語。
三、按汽車駕駛人飲用酒類或其他類似物後其吐氣所含酒精濃度
    超過每公升0.25毫克或血液中酒精濃度超過百分之0.05以上
    者，不得駕車，道路交通安全規則第114 條第2 款定有明文
    。次按汽車駕駛人，駕駛汽車經測試檢定酒精濃度超過規定
    標準者，處1 萬5,000 元以上6 萬元以下罰鍰，並當場移置
    保管其車輛及吊扣其駕駛執照1 年；因而肇事致人受傷者，
    並吊扣其駕駛執照2 年，道路交通管理處罰條例第35條第1
    項第1 款定有明文。又汽車駕駛人，有道路交通管理處罰條
    例第35條第1 項規定之情形者，應接受道路交通安全講習，
    復為同條例第24條第1 項第2 款所明定。而所謂「汽車」，
    係指在道路上不依軌道或電力架線而以原動機行駛之車輛（
    包括機器腳踏車），同條例第92條第1 項所授權訂立之道路
    交通安全規則第2 條第1 項第1 款亦有明文規定，故機車駕
    駛人如有上開違規情形，亦有前揭處罰規定之適用。
四、經查：
  (一)本件酒後駕車僅屬一交通違規行為，而且有關其處罰效果之
    罰鍰、吊扣駕駛執照與施以道路交通安全講習等，與該交通
    違規行為是否存在均無從分離。法院審理時自應先行確認受
    處分人是否真有交通違規之事實，再決定原處分機關所適用
    之法律有無錯誤。從而，受處分人於聲明異議狀雖僅記載就
    罰鍰部分聲明異議，其餘部分並未提及，惟該吊扣駕駛執照
    及施以道路交通安全講習部分，與其交通違規行為是否存在
    既無從分離，法院自應予以審理。否則，如法院審理結果，
    認其交通違規行為不存在，則僅能將原處分關於處以罰鍰部
    分予以撤銷改判，其餘部分因認未經聲明異議而確定，致生
    無交通違規行為，而遭處吊扣駕駛執照及施以道路交通安全
    講習之不合理現象（臺灣高等法院暨所屬法院98年法律座談
    會刑事類提案第23號研討結果參照）。從而，本件就異議人
    聲明異議雖未及吊扣駕駛執照與施以道路交通安全講習等行
    政處罰部分，本院自應併予調查，合先敘明。
  (二)按被告於緩起訴期間內，有下列情形之一者，檢察官得依職
    權或依告訴人之聲請撤銷原處分，繼續偵查或起訴：一、於
    期間內故意更犯有期徒刑以上刑之罪，經檢察官提起公訴者
    ；二、緩起訴前，因故意犯他罪，而在緩起訴期間內受有期
    徒刑以上刑之宣告者；三、違背第253 條之2 第1 項各款之
    應遵守或履行事項者，刑事訴訟法第253 條之3 第1 項定有
    明文。據此可知經檢察官為「緩起訴」處分者，於「緩起訴
    」之猶豫期間內，最終是否會被檢察官提起公訴，猶懸而未
    定，亦即「緩起訴」處分於猶豫期間內尚未具有實質之確定
    力，檢察官仍得根據上開規定依職權或依告訴人之聲請，將
    被告「緩起訴」處分撤銷。次按一行為同時觸犯刑事法律及
    違反行政法上義務規定者，依刑事法律處罰之。但其行為應
    處以其他種類行政罰或得沒入之物而未經法院宣告沒收者，
    亦得裁處之。前項行為如經不起訴處分或為無罪、免訴、不
    受理、不付審理之裁判確定者，得依違反行政法上義務規定
    裁處之，此行政罰法第26條第1 項、第2 項亦有規定。而依
    行政罰法第26條明定之一事不二罰原則，其應受行政罰之行
    為如經不起訴處分或為無罪、免訴、不受理、不付審理之裁
    判「確定」者，始得依違反行政法上義務規定裁處之，並未
    明文包括「緩起訴」處分在內，雖「緩起訴」處分之最終使
    被告免於刑事訴追之效果與「不起訴」處分之效果相同，惟
    依行政罰法第26條第2 項之立法意旨，亦必須待緩起訴處分
    實質確定時，被告始最終地確定免於受刑事訴追，原處分機
    關方得為行政裁罰，亦即在緩起訴期間內即猶豫期間期滿前
    ，該緩起訴處分仍有被撤銷之可能，處分機關若於上揭緩起
    訴猶豫期間期滿前逕為行政裁決，裁處受處分人行政罰鍰，
    將使受處分人日後有同時遭受行政處罰及刑事訴追之危險，
    顯與行政罰法第26條規定之立法意旨相違背（臺灣高等法院
    暨所屬法院98年法律座談會刑事類提案第24號研討意見參照
    ）。
  (三)又94年12月28日修正公布，95年7 月1 日施行之道路交通管
    理處罰條例第35條第8 項規定：「前項汽車駕駛人，經裁判
    確定處以罰金低於本條例第92條第3 項（已改為第4 項）所
    定最低罰鍰基準規定者，應依本條例裁決繳納不足最低罰鍰
    之部分。」之規定，核屬行政罰法第26條之特別規定。查酒
    後駕車經檢察官為緩起訴處分，並命被告向公益團體捐款或
    提供義務勞務者，被告係履行檢察官為緩起訴處分命令，此
    等命令名義上雖非刑罰，但仍是一種特殊的處遇措施，造成
    被告之財產減少或義務增加，性質上亦屬干預人民自由之處
    分，與刑事制裁無異，實質上為刑事處罰。故檢察官為緩起
    訴處分並命向公益團體捐款者，其捐款解釋上亦屬道路交通
    管理處罰條例第35條第8 項所規定之罰金，監理機關雖不得
    再為行政裁罰，惟若行為人依緩起訴處分所支付之捐款金額
    ，未達道路交通管理處罰條例第92條第4 項所定最低罰鍰基
    準規定者，依該條例第35條第8 項之規定，即須補繳不足最
    低罰鍰之部分，始為適法。是以，於緩起訴猶豫期間屆滿後
    ，對上述不足額處分，處分機關仍有裁處罰鍰之空間，惟此
    須俟緩起訴猶豫期間屆滿後才可為之（臺灣高等法院暨所屬
    法院97年法律座談會刑事類提案第39號研討意見參照）。
  (四)查異議人許勝堯於上開時、地，因酒後騎乘普通重型機車肇
    事，經警施以呼氣酒精濃度測試，測得其濃度達每公升0.74
    毫克，而為警舉發「酒後駕車」違規之事實，為異議人所不
    爭執，復有本件舉發違反道路交通管理事件通知單影本1 紙
    存卷可查，揆諸前揭酒精濃度規定標準，異議人違反道路交
    通管理處罰條例第35條第1 項第1 款之違規事證，堪以認定
    明確。而異議人該酒後駕車之公共危險行為，前經臺灣板橋
    地方法院檢察署檢察官於99年10月6 日以99年度速偵字第63
    94號為緩起訴處分，其期間為1 年，命異議人於收受緩起訴
    處分命令通知書後1 個月內，向國庫支付3 萬元緩起訴處分
    金在案，有上開緩起訴處分書1 份附卷可稽。依前開緩起訴
    處分書所示，異議人就同一行為涉犯公共危險罪嫌部分，確
    已由檢察官為緩起訴處分在案，且現仍在緩起訴猶豫期間之
    內而未期滿。揆諸上開說明，若不待緩起訴處分「實質確定
    」即逕對異議人處以罰鍰，異議人將有蒙受行政制裁與刑事
    訴追雙重處罰之危險，而有悖前揭行政罰法第26條規定之立
    法意旨。從而，緩起訴確定前，原處分機關自不得就同一事
    實先對異議人裁處罰鍰，或裁處繳納不足最低裁罰基準之罰
    鍰。
  (五)又前揭行政罰法第26條第1 項規定所謂「其他種類行政罰」
    ，係指違反行政法上之義務應受「裁罰性」之「不利處分」
    ，依行政罰法第2 條規定，包括限制或禁止行為之吊扣證照
    處分及警告性之講習處分在內。究其立法目的，乃罰鍰以外
    之沒入或其他種類行政罰，因兼具維護公共秩序之作用，為
    達行政目的，行政機關仍得併予裁處。準此，原處分關於吊
    扣駕駛執照及施以道路交通安全講習部分，屬其他種類行政
    罰，且具有維護公共秩序之作用，與上開緩起訴負擔之目的
    不同，自得另行裁處。惟查，異議人因本件酒後駕車行為，
    因而肇事致人受傷，業於上開緩起訴處分書中載述綦詳，依
    道路交通管理處罰條例第35條第1 項之規定，異議人應受吊
    扣駕駛執照之期間為2 年，原處分機關僅裁處吊扣其駕駛執
    照1 年，顯有違誤。
  (六)至原處分機關援引法務部函轉行政罰法諮詢小組會議之討論
    意見，認「緩起訴處分，乃附條件之不起訴處分，緩起訴處
    分確定後，宜視為不起訴處分確定」。惟法官依據法律獨立
    審判，為憲法第80條所明定，各機關依其職掌就有關法規為
    釋示之行政命令，法官於審判案件時，固可予以引用，但仍
    得依據法律，表示適當之不同見解，並不受拘束，司法行政
    機關所發司法行政上之命令，如涉及審判上之法律見解，僅
    供法官參考，法官於審判案件時，亦不受其拘束（司法院大
    法官會議釋字第216 號解釋意旨參照），是原處分機關所引
    上開釋示，有違上開法令之意旨，本院不受其拘束，併此敘
    明。
五、綜上所述，異議人確有於前揭時、地酒後騎乘機車肇事致人
    受傷之違規行為，原處分機關依法裁處其罰鍰4 萬5,000 元
    、吊扣駕駛執照12個月，並施以道路交通安全講習，固非無
    見。然原處分機關在緩起訴處分尚未實質確定前，即逕依道
    路交通管理處罰條例第35條第1 項第1 款規定裁處異議人如
    上罰鍰，顯與上揭行政罰法第26條第1 項前段、第2 項之規
    定意旨相違，當屬可議；又疏未審酌異議人並因此肇事致人
    受傷，僅吊扣其駕駛執照1 年，於法有違。而本件酒後駕車
    原即為一個違規行為，罰鍰、吊扣駕駛執照及施以道路交通
    安全講習各部分之處罰無從分離。從而，本件異議既經認定
    為有理由，而原處分就吊扣駕駛執照部分裁處亦有違誤之處
    ，本院自應將原處分撤銷，並更為裁罰如主文第2 項所示，
    以期適法。
據上論斷，應依道路交通管理處罰條例第87條第2 項、道路交通
案件處理辦法第20條前段，裁定如主文。
中    華    民    國    99    年    11    月    23    日
                  交通法庭    法  官  曹惠玲
上列正本證明與原本無異。
如不服本裁定，應於裁定送達後五日內敘明抗告理由，向本院提
出抗告狀。
                              書記官  蕭佩宜
中    華    民    國    99    年    11    月    23    日

司法院資訊處製作；財團法人民間司法改革基金會備份。
